【裁判字號】    99,保險,3
【裁判日期】    991129
【裁判案由】    給付保險金
【裁判全文】
臺灣臺中地方法院民事判決               99年度保險字第3號
原      告  許三井
被      告  新安東京海上產物保險股份有限公司
法定代理人  黃文成
訴訟代理人  陳建良律師
上列當事人間請求給付保險金事件，經於民國99年11月1日言詞
辯論終結，本院判決如下：
    主    文
被告應給付原告新臺幣2,206,600元，及自民國99年1月9日起至
清償日止，按週年利率百分之5計算之利息。
訴訟費用由被告負擔。
本判決於原告以新臺幣800,000元為被告供擔保後，得假執行，
但被告如以新臺幣2,206,600元為原告供擔保後，得免為假執行
。
    事實及理由
壹、原告方面：
  一、聲明：被告應給付原告新臺幣（下同）2,206,600元，及
      自民國99年1月9日（即起訴狀繕本送達翌日）起至清償日
      止，按週年利率百分之5計算之利息，原告並願供擔保，
      請准宣告假執行。
  二、陳述：
      （一）原告於民國96年10月1日向被告公司投保「新安東
            京海上產物個人責任附加傷害險」（下稱系爭保險
            契約），保單號碼40196IA702396，約定保險期間
            自96年10月1日午夜12時起至97年10月1日午夜12時
            止，保險項目及金額有：
            (1)、附加個人傷害險500萬元（死亡或殘廢最高理賠
                金額）。
            (2)、傷害醫療給付日額給付1,500元（住院每日1,5
                00元）。
            (3)、住院慰問保險金給付3,600元（一次傷害慰問
                金）。
            (4)、傷害醫療實支實付（實支實付最高5萬元）。
      （二）原告嗣於97年5月8日17時15分在台中市南屯區○○
            街121號前發生車禍，致腰椎受傷而送「林新醫院
            」急診，並住院治療13天。由於病情未見好轉，遂
            轉往「光田醫院」求診，嗣經醫師建議進行第二、
            三、四、五腰椎後方減壓手術及椎體融合與術後復
            健，因而住院26天，另在署立彰化醫院住院復健治
            療38天、員林郭綜合醫院住院復健治療25天，共計
            住院102天，支出自費醫療費用203,611元。依約被
            告應給付原告：
            (1)、住院慰問金3,600元。
            (2)、住院給付金153,000元（計算式：1,500元×102
                日＝153,000元）。
            (3)、實支實付醫療費用5萬元（最高限額）。
      （三）原告另依勞工保險條例第19條規定，聲請失能給付
            ，並經勞工保險局（保給核字第098031019770號）
            核定給付標準表中第8之1項第7等級失能給付，符
            合系爭保險契約內容殘廢標準表中7-1-1項第7等級
            給付比例百分之40。故被告應另給付原告殘廢保險
            金200萬元（計算式：500萬元×40%＝200萬元）。
            綜上所述，原告本於系爭保險契約之保險金給付法
            律關係，請求被告給付如聲明所示之金額。
貳、被告方面：
  一、聲明：原告之訴及假執行之聲請均駁回，如受不利判決，
      願供擔保，請准宣告免為假執行。
  二、陳述：
      （一）被告否認原告有於97年5月8日發生導致腰椎受傷之
            車禍事故。原告並未舉證證明：1.確有車禍事故存
            在；2.因該事故導致腰椎受傷；3.原告腰椎第2、3
            、4、5椎間盤突出壓迫神經根係源於腰椎受傷所致
            。
      （二）按「傷害保險人於被保險人遭受意外傷害及其致殘
            廢或死亡時，負給付保險金之責；前項意外傷害，
            指非由疾病引起之外來突發事故所致者」保險法第
            131條定有明文。兩造間之系爭保險契約第1條亦明
            定：「本公司就被保險人於本附加險有效期間內，
            因遭受意外傷害事故，致其身體蒙受傷害而致殘廢
            或死亡時，本公司依照附加險之約定給付身故保險
            金。前項所稱意外傷害事故，指非由疾病引起之外
            來突發事故。」。
      （三）經查，員林郭醫院大村分院之診斷證明書固記載原
            告之病名為「腰1-4壓迫性骨折術後」。惟由林新
            醫院及光田綜合醫院診斷證明書之記載可知，原告
            係腰椎2、3、4、5椎間盤突出而壓迫神經根。林新
            醫院之放射線報告，並認原告係「退化脊椎炎併骨
            刺生成」（Degenerative spine with someosteop
            hytes formation）；又光田醫院於原告之出院病
            歷摘要中，雖記載入院診斷為「L1-4 compression
            fracture」（第1至4腰椎壓迫性骨折），然出院診
            斷卻記載為「Spondylosis L2-3-4-5」（第2、3、
            4、5神經根壓迫），且光田醫院之核磁共振檢查報
            告，亦記載原告係「腰椎退化性病變併骨刺生成」
            （Degenerative change of Lspine with spurfor
            mation），手術後之椎間盤切片病理報告則記載切
            片為「退化性纖維軟骨」（Degenerative fibroca
            rtilages），其中並有「局部性鈣化」（focalcal
            cification），是由光田醫院為原告所行減壓及椎
            體融合手術之紀錄單可知，原告之脊椎存在有三項
            問題：「嚴重黃韌帶肥厚所致椎管狹窄」、「椎管
            狹窄所致神經根壓迫」、「脊椎面關節退化所致椎
            間不穩定」。均屬相當時間累積之病變，而非意外
            事故所致之急性傷害。另「椎間盤突出」成因：是
            因為椎間盤有退化性的改變，在種種因素的作用下
            ，例如：經常搬動重物、姿勢不正確加上長期脊骨
            錯位沒有得到料理等。在這樣的情形下，椎間盤的
            纖維環破裂，髓核組織從破裂處突出（Slipped
            Disk），導致相鄰的組織如脊神經根、脊髓等遭受
            刺激或壓迫，從而產生腰部疼痛（lowback pain）
            ，一側肢體或雙肢體麻木（paraesthesia），疼痛
            」。由上述可知，原告之腰椎神經根壓迫，及因此
            所致之脊柱運動障害，顯為原告腰椎自身之退化性
            病變所致，並非車禍或其他外來突發事故所致，被
            告對原告不負給付保險金之責。
      （四）原告雖經勞保局審定審查失能程度符合失能給付標
            準表第8-1項「脊柱遺存顯著運動失能」。惟所謂
            之「脊柱遺存顯著運動失能」，係指脊柱連續固定
            四個椎體或三個椎間盤（含）以上，且喪失生理運
            動範圍三分之一以上。然兩造間之系爭保險契約附
            表一中（註7）所指「脊柱永久遺存顯著運動障害
            」，係指「頸柱完全強直，或在胸椎以下前後屈、
            左右屈及左右迴旋三種的運動之中，二種的運動喪
            失生理運動範圍二分之一以上」。與勞工保險失能
            給付標準表第8-1項所定失能程度，並不相同，不
            得據為請求被告給付殘廢保險金之依據。
參、法院得心證之理由：
  一、本院依兩造所為陳述及所提出之書狀，整理兩造不爭執事
      項如下：
      （一）原告所提出之原證1至9，形式上均為真正。
      （二）原告確有於96年10月1日投保被告公司之系爭保險
            「新安東京海上產物個人責任附加傷害險」，保單
            號碼40196IA702396，約定保險期間自96年10月1日
            午夜12時起至97年10月1日午夜12時止，保險項目
            及金額計為：
            (1)、附加個人傷害險500萬元（死亡或殘廢最高理
                賠金額）。
            (2)、傷害醫療給付日額給付1,500元（住院每日1,5
                00元）。
            (3)、住院慰問保險金給付3,600元（一次傷害慰問
                金）。
            (4)、傷害醫療實支實付（實支實付最高5萬元）。
      （三）原告於97年5月8日17時15分在臺中市○○區○○街
            121號前因發生車禍，隨即至「林新醫院」急診並
            住院治療13天（97年5月8日至97年5月20日），繼
            在「光田醫院」進行第二、三、四、五腰椎後方減
            壓手術及椎體融合與術後復健，住院26天（97年5
            月22日至97年6月16日），又在署立彰化醫院住院
            復健治療38天（97年6月19日至97年7月26日）、嗣
            在員林郭綜合醫院住院復健治療25天（97年7月28
            日至97年8月21日），合計住院102天，並支出自費
            醫療費用203,611元。
      （四）原告曾申請勞工保險給付，經勞工保險局審查失能
            程度符合失能給付標準表第8-1項「脊柱遺存顯著
            運動失能」而核准給付334,400元。
  二、爰就兩造間之爭點，分述如下：
      （一）原告是否有於97年5月8日發生車禍事故並導致腰椎
            受傷？
            (1)、經查，訴外人李佳陵於97年5月8日17時15分許
                ，駕駛車牌號碼6413-H V號自小客車，沿臺中
                市○○區○○街，由北往南方向行駛，途經同
                路121號前時，適原告亦騎乘車牌號碼LAR-612
                號重機車，沿大聖街對向（由南往北）亦行駛
                至上開地點，訴外人李佳陵之自小客車左側駕
                駛座車門處與原告所騎乘之上開重機左前車把
                處發生擦撞，原告人車倒地，而由119救護車
                送往林新醫院急診一節，有本院依職權所調取
                之臺灣臺中地方法院檢察署97年度偵字第2656
                7號偵查卷宗及起訴書在卷可稽，且為兩造所
                不爭執，信屬實在。
            (2)、依卷附林新醫院之病歷資料所示，原告急診到
                院時，主訴因車禍而背痛及腿部肌肉力量薄弱
                ，經實施脊椎核磁共振攝影檢查（MRI），原
                告脊椎有椎間盤突出而壓縮硬膜囊之情況。原
                告再至光田醫院就診，診斷原告有L1-4compre
                ssion fracture」（即第1至4腰椎壓迫性骨折
                ），向後滑脫L2-3&L3-4。
            (3)、本院另依職權向中央健保局查調原告自96年1
                月1日起之就診紀錄，查覆結果，原告自96年1
                月1日起至97年5月8日發生車禍之日止，並無
                脊椎疾病之就診紀錄。是原告主張其於97年5
                月8日發生車禍並致腰椎受傷一情，應可採信
                。
      （二）原告腰椎之傷害，係因系爭車禍碰撞而致椎間盤突
            出壓迫神經？抑或導因於腰椎退化性病變所致？
            (1)、按「椎間盤」乃連接脊椎兩椎體之間的盤狀纖
                維軟骨結構，使脊椎可以在相當的角度之間活
                動，有如避震器的功能。腰椎計有五個椎間盤
                ，是下半脊椎主要的活動關節。椎間盤主要是
                由周圍的纖維環及中央的髓核組成，纖維環是
                數十層環狀及放射狀的膠原纖維及彈性纖維交
                織而成的緻密組織，將各椎體緊密的連接成一
                體，由於纖維具彈性使脊柱有相當的活動空間
                。髓核是白色半流質的膠狀物質，填充於上下
                軟骨板及纖維環之間，是由極具黏彈性及柔韌
                的多醣體和水分所組成，可以如緩衝脊柱的受
                力及衝擊。椎間盤的纖維環於成年後因磨損、
                退化及含水量的遞減、外力的撞擊等逐漸出現
                裂隙，髓核的含水量由超過80%漸漸的減少，
                彈性及緩衝的能力也遞減。因此當脊柱因不斷
                的重複受力，尤其是彎腰搬運重物、長時間彎
                腰工作，或因瞬間扭腰、突發的受力過重，或
                車禍外傷等原因，髓核經由纖維環的裂隙而向
                外突出即形成椎間盤突出。突出的部位常見於
                椎間盤的後側方或後方，後側方的突出將直接
                壓擠到構成坐骨神經的神經根，造成腰痛、腿
                麻、下肢疼痛、甚至不良於行的椎間盤突出症
                狀。
            (2)、本院檢附車禍過程之警方卷宗、完整病歷、影
                像光碟及原告之投保紀錄，函請「法醫研究所
                」確認及補充鑑定：正常腰椎之生理運動範圍
                ？造成原告腰椎生理運動範圍角度受限之病因
                為何？得以何種方式治療之？已否為適當之治
                療行為？是否已屬「永久性之障礙」？「椎間
                盤突出而壓迫神經」病症其成因為何？原告97
                年5月8日之車禍事故，其碰撞情形是否可能導
                致原告腰椎之椎間盤突出而壓迫神經？抑或導
                因於原告自身之退化性病變所致？另原告腰椎
                若有「退化性」之病變，其可能之病因為何？
                約有多久期間之病程？
            (3)、法醫研究所鑑定研判意見如下：
                (一)、正常腰椎（脊柱）生理運動範圍之角度，大
                    約如下：
                    1、前屈（Flexion）約45-50度，後屈（E
                       xtension）約30-35度，前後屈範圍共
                       約75-85度。
                    2、左屈（Left Lateral Fleion）約25-3
                       0度，右屈（Right Lateral Flexion
                       ）約25-30度，左右屈範圍共約50-60
                       度。
                    3、左右迴旋（Rotation）範圍，約30-45度
                       。
                (二)、1、根據光田綜合醫院於民國98年1月15日
                       所開立之診斷證明書（病歷號碼93088
                       6）所載，許三井之診斷（病名）為「
                       第二、三、四、五腰椎術后併椎體融
                       合，腰椎活動遺存障礙」，現在病況
                       為「腰椎活動受限，前屈15度，後屈1
                       0度，活動範圍25度」。
                    2、根據光田綜合醫院出院病歷摘要（病歷
                       號碼930886）所載：
                       、民國97年5月22日，核磁共振掃描
                           結果為第一、二、三、四、五腰
                           椎椎間盤突出併脊椎黃韌帶肥厚
                           及脊椎孔狹窄（Spinal Stenoisi
                            s）。
                       、民國97年5月29日，×光檢查結果
                           為：
                           a.第五腰椎與第一薦椎間脊椎滑
                             脫（Spondylolisthesie），經
                             手術固定 。
                           b.第一腰椎體呈楔形椎，疑壓迫
                             性骨折 。
                           c.腰椎退行性變化併骨刺形成。
                    3、民國97年6月16日之出院診斷為第二、
                       三、四、五腰椎黏連（Spondy losis）
                       。
                    4、綜合以上研判：
                       、造成原告許三井腰椎之生理運動
                           範圍受限之原因為腰椎滑脫、壓
                           迫性骨折、退行性變化、骨刺形
                           成，並形成腰椎黏連。
                       、民國97年5月29日，原告許三井已
                           於光田醫院，接受椎間盤切除術
                           （Laminectomy）及後位腰椎體間
                           連合術（Posterior LumbarInter
                           body Fusion, PLIF）。原告接受
                           此手術治療未發現有不適當或不
                           合理之處。
                (三)、綜合以上，原告之腰椎病灶已經過手術治
                    療，當有腰椎退行性變化、骨刺形成及腰
                    椎黏連，而臨床上有腰椎前後屈活動受限
                    之表徵。病理上腰椎如已達退化及黏連狀
                    態，應無法完全回復正常之生理功能，研
                    判可屬「永久性之障礙」。至於有無其他
                    何種治療方式可供進行，事屬專業，宜請
                    教骨科專科醫師為宜。
                (四)、1、根據來函所附林新醫院病歷（病歷號
                       碼930886），皆為原告案發（民國97
                       年5月8日）之後資料，無案發之前病
                       歷資料可供參考。然據上述病歷資料
                       內容記載，原告許三井於本案案發前
                       ，無「椎間盤突出而壓迫神經」之過
                       去病史。
                    2、椎間盤突出（Herniated Inter verte
                       bral Disc,HIVD）的形成原因，臨床
                       上通常是多因素造成的結果，包括外
                       傷、退化、或椎間盤長期不正常的負
                       載等因素。
                (五)、根據光田醫院，原告腰椎手術後所採檢體
                    之病理報告（病理編號SP705527），其椎
                    間盤檢體有退化性病理變化。退行性病理
                    變化可快可慢，無法據以研判退行性變化
                    之發生時問，不過，來函所附病歷，於案
                    發前腰椎無「退化性」疾病之記載。因此
                    ，原告以機車與汽車車禍事故所導致之外
                    傷性腰椎病變之可能性較大。
            (4)、參諸上開各情，本院認原告固因年齡之生理因
                素，而有腰椎不明程度之退化性存在，然於系
                爭車禍發生前之一年半期間內，並無原告因腰
                椎不適或疾病而至全民健保特約醫療院所就診
                之紀錄。足見被告所稱之原告腰椎退化性病變
                情形，並未影響原告之正常作息，而仍具備正
                常之生理功能，如非因系爭車禍事故而致原告
                人車倒地，應不致使原告當下發生椎間盤突出
                壓迫神經之病症，核與「帶病投保」之既往病
                症不同。本院因認原告腰椎所受之傷害，乃係
                源於系爭車禍碰撞所直接致生，而非導因於腰
                椎退化性病變所致，應與系爭保險契約所示之
                「意外傷害事故（指非由疾病引起之外來突發
                事故）」相符。
      （三）原告是否有「胸椎以下前後屈、左右屈及左右迴旋
            三種的運動之中，二種的運動喪失生理運動範圍二
            分之一以上」之「脊柱永久遺存顯著運動障害」？
            (1)、正常之腰椎之生理運動範圍角度，前屈約45
                -50度、後屈約30-35度、前後屈共約75-85度
                。左屈約25-30度、右屈約25-30度、左右屈
                共約50-60度。左右迴旋之生理運動範圍各
                約30-45度。
            (2)、依本院囑託臺中榮民總醫院鑑定結果，原告腰
                椎之實際生理運動範圍，前彎（屈）約15度
                、後仰（屈）約10度。側彎（左右屈）各約
                10度。並為永久性活動受限。
            (3)、依上判斷，原告之前後屈共約25度、左右屈共
                約20度。已達系爭保險契約所示「胸椎以下前
                後屈、左右屈及左右迴旋三種的運動之中，二
                種（前後屈、左右屈）的運動喪失生理運動範
                圍二分之一以上」之「脊柱永久遺存顯著運動
                障害」程度。
      （四）基上，原告既因車禍而致住院治療，復無證據可資
            認定光田醫院所為椎間盤切除及後位腰椎體間連合
            手術，有何治療不適當或不合理之處，且經治療後
            仍遺存有「脊柱永久遺存顯著運動障害」（即胸椎
            以下前後屈及左右屈二種運動，喪失生理運動範圍
            二分之一以上）情事。則原告本於系爭保險契約之
            約定，請求被告給付：(1)住院慰問金3,600元、(2)
            住院給付金153,000元（計算式：1,500元×102日
            ＝153,000元）、(3)實支實付醫療費用5萬元（最高
            限額）、(4)殘廢保險金200萬元，自屬有據。
肆、綜上所述，原告本於保險契約之保險金給付法律關係，訴請
    被告給付2,206,600元，及自99年1月9日（即起訴狀繕本送
    達翌日）起至清償日止，按週年利率百分之5計算之利息，
    為有理由，爰予准許。
伍、假執行之宣告：本件兩造分別陳明願供擔保，聲請宣告假執
    行及免為假執行，經核均無不合，爰各酌定相當之擔保金額
    ，併予准許。
陸、本件事證已臻明確，兩造其餘攻擊防禦方法與舉證，核與判
    決結果無影響，爰不逐一論述，附此敘明。
柒、據上論結，原告之訴為有理由，依民事訴訟法第78條、第
    390條第2項、第392條，判決如主文。
中    華    民    國    99    年    11    月    29    日
                  民事第四庭    法  官  林宗成
正本係照原本作成。
如對本判決上訴，須於判決送達後20日內向本院提出上訴狀。如
委任律師提起上訴者，應一併繳納上訴審裁判費。
中    華    民    國    99    年    11    月    29    日
                                書記官

司法院資訊處製作；財團法人民間司法改革基金會備份。
